【裁判字號】    90,台上,5126
【裁判日期】    900816
【裁判案由】    殺人
【裁判全文】
最高法院刑事判決                                九十年度台上字第五一二六號
    上  訴  人  甲○○○○○○.
右上訴人因殺人案件，不服台灣高等法院中華民國九十年五月八日第二審判決（九十
年度上訴字第一○四八號，起訴案號：台灣桃園地方法院檢察署八十九年度偵字第一
○三四八號），提起上訴，本院判決如左：
    主  文
上訴駁回。
    理  由
按刑事訴訟法第三百七十七條規定，上訴於第三審法院，非以判決違背法令為理由，
不得為之。是提起第三審上訴，應以原判決違背法令為理由，係屬法定要件。如果上
訴理由狀並未依據卷內訴訟資料，具體指摘原判決不適用何種法則或如何適用不當，
或所指摘原判決違法情事，顯與法律規定得為第三審上訴理由之違法情形，不相適合
時，均應認其上訴為違背法律上之程式，予以駁回。本件上訴人甲○○○○○○ ○○○○○○（依
卷內之簽名載為 PRASIT FOOKHIEO，下稱PRASIT）上訴意旨略稱：(一)原判決雖已經於
理由內敘明，上訴人於犯罪時並無精神耗弱所憑之證據及認定之理由，惟上訴人於案
發之前確有飲酒，而處於精神耗弱之狀態，原判決之說明，似僅能認定上訴人之精神
狀態未達於心神喪失。上訴人能否依刑法第十九條規定減輕其刑，原審未傳訊與上訴
人一同飲酒之證人 JAMRUAN、 JOB、 UTHAI予以查明，有應於審判期日調查之證據而
未予調查之違法。(二)上訴人確無殺人之犯意，原審未依傷害致人於死罪論處罪刑，似
有未洽。(三)上訴人之行為係基於正當防衛，導致防衛過當。原判決事實記載，上訴人
進入房間欲與被害人 PHADUNGTHAM SON（下稱 SON）同床共眠，然遭 SON拒絕，並掌
摑上訴人及持手指骨攻擊，致引起上訴人之不滿，而萌殺人之犯意。然理由卻說明，
上訴人先打被害人一巴掌，繼而互毆，再為刺殺，因認上訴人之行為與正當防衛之要
件不合。關於何人先掌摑對方，事實之認定與理由之說明，不相適合，有理由矛盾之
違誤。(四)上訴人對於所有犯行均已坦承不諱，深具悔意，並於犯罪後舉刀自殺未遂，
原審未依刑法第五十九條規定，減輕其刑，似有未洽云云。
惟查：原判決維持第一審論處上訴人殺人（並於刑之執行完畢或赦免後，驅逐出境）
罪刑之判決，係依憑上訴人於偵審中承認：伊與被害人 SON係男同性戀關係，已交往
一年多，經常提供金錢予 SON花用或賭博，當時係酒後略有睡意，進入房間欲與之同
床共眠，然遭 SON拒絕及掌摑，並責怪上訴人害其賭博輸錢，因而發生爭執進而互毆
，伊自忖對待 SON不薄，且用情極深，竟受如此待遇，一時氣憤，遂持刀朝 SON之腹
部等部位揮刺數刀致 SON死亡；並有供殺人用之刀器（刀柄長十二公分，刀刃長二十
二公分）一把扣案，及現場照片十六張、解剖照片二十四張附卷可稽，以為論據。並
敘明：(一) SON確因遭上訴人持刀器刺中腹部等要害部位數刀，除表皮之刺創傷外，或
刺穿肋間至左心包膜，或刺入胃竇，或刺入橫結腸繫膜、右腎門及肝臟之間（刺創途
徑長達十七公分），或刺中十二指腸及空腸等多處，致出血性休克死亡，業經檢察官
督同法醫師相驗、解剖明確，製有勘驗筆錄、相驗屍體證明書、驗斷書、解剖筆錄及
有法務部法醫研究所八十九年八月十四日法醫所醫鑑字第○八三四號鑑定書在卷可
憑。而持銳利之刀器朝人體腹部等要害猛刺，足斃人命，乃眾所週知之事實，上訴人
亦承認為其所明知，竟仍持刀朝被害人之腹部等要害猛刺數刀，深入腹腔，有深達十
七公分者，刀刃幾乎全部沒入體內，足徵其犯罪時，下手極為猛烈，殺意至為堅定，
具有殺人之犯意甚明，且 SON之死亡與上訴人之殺人行為，有因果關係。上訴人否認
有殺人之犯意，乃飾卸之詞，不可採信。(二)依上訴人在原審所供，係在房間發生口角
，上訴人先毆打 SON一巴掌，繼而互毆，上訴人一時氣憤乃從床下取出刀器刺殺對方
。上訴人既先動手打人，繼而互毆，復憤而起意殺人，自不生正當防衛或防衛過當之
問題。(三)上訴人雖辯稱，於案發前曾經飲酒，因一時氣憤錯殺愛人，事後已有悔意，
有精神耗弱及情堪憫恕之情形云云。惟上訴人在原審已供稱：「我們二人都有喝酒，
回到房間時，死者罵我，輸錢怪我，我打了死者一巴掌，死者就跟我打，我推他，他
有撞到櫃子，很生氣，就來打我，床底下有一把刀子，我拿出來比畫，有說如果敢過
來的話就要對他不客氣，結果他還是衝過來，……當時很生氣，……我一直刺，看到
他倒下後，才過去跟他說對不起，後來死者說他不行了，我就跟他說要走大家一起走
，我才會刺我自己」，足見當時上訴人並無精神耗弱之情形。又上訴人持刀朝被害人
之腹部等要害猛刺數刀，已刺入腹腔，其中有深達十七公分者，刀刃幾乎全部沒入人
體，足徵於行兇時，手段極為猛烈，其犯罪情狀並無可憫恕之處等情綦詳。至於雙方
互毆之經過，係上訴人先打 SON一巴掌， SON亦還手毆打，繼而互毆，已據上訴人在
原審供明在卷（見原審卷第三十五頁）。原判決之事實欄，雖漏載上訴人先打 SON一
巴掌之事實，但與全案情節及判決之本旨不生影響，要與理由矛盾之情形有別。另證
人 JOB於警訊時已證稱：「PRASIT有喝酒，但沒醉」（見相驗卷第十二頁）；原判決
且依據上訴人在原審所描述案發當時之經過，說明上訴人於案發前雖有飲酒，但未達
於精神耗弱之情形。原審縱未依職權再傳訊證人 JAMRUAN、 JOB、 UTHAI，並不影響
原判決所為之上開認定，即於判決結果顯無影響。上訴意旨徒憑己見，就原判決已說
明事項或屬原審採證認事職權之適法行使，任意指摘為違法，顯與法律規定得為第三
審上訴理由之違法情形，不相適合。其上訴違背法律上之程式，應予駁回。
據上論結，應依刑事訴訟法第三百九十五條前段，判決如主文。
中      華      民      國     九十     年      八      月     十六     日
                              最高法院刑事第十二庭
                                  審判長法官  呂  潮  澤
                                        法官  陳  世  雄
                                        法官  孫  增  同
                                        法官  林  開  任
                                        法官  蕭  權  閔
      右正本證明與原本無異
                                              書  記  官
中      華      民      國     九十     年      八      月    二十一    日


司法院資訊處製作；財團法人民間司法改革基金會備份。
